【裁判字號】    98,重訴,2
【裁判日期】    990531
【裁判案由】    返還不當得利等
【裁判全文】
臺灣屏東地方法院民事判決               98年度重訴字第2號
原      告  己○○
            庚○○
共      同
訴訟代理人  許乃丹律師
被      告  丙○○
            乙○○
共      同
訴訟代理人  王建元律師
上列當事人間請求返還不當得利等事件，本院於民國99年5 月21
日言詞辯論終結，判決如下：
    主      文
被告丙○○應給付原告己○○、庚○○各新台幣貳佰捌拾萬元，
及均自民國九十八年一月十三日起至清償日止，按週年利率百分
之五計算之利息。
被告乙○○應給付原告己○○、庚○○各新台幣捌拾萬元，及均
自民國九十八年一月十三日起至清償日止，按週年利率百分之五
計算之利息。
訴訟費用由被告丙○○負擔百分之七十八，餘由被告乙○○負擔
。
本判決於原告己○○、庚○○各以新台幣玖拾萬肆仟元為被告
丙○○供擔保及各以新台幣貳拾陸萬柒仟元為被告乙○○供擔保
後，各得假執行；但被告丙○○如於執行標的物拍定、變賣前，
各以新台幣貳佰捌拾萬元為原告己○○、庚○○預供擔保，被告
乙○○如於執行標的物拍定、變賣前，各以新台幣捌拾萬元為原
告己○○、庚○○預供擔保，各得免為假執行。
    事實及理由
一、本件原告依不當得利及債務承擔之法律關係，起訴請求被告
    丙○○、乙○○各給付渠等如主文第1 、2 項所示本息，於
    訴狀送達後，追加依民法第184 條第1 項前段及後段之規定
    為請求，前者被告於訴之追加無異議，而為本案之言詞辯論
    ，視為同意，後者則經被告同意，依民事訴訟法第255 條第
    1 項第1 款及第2 項規定，原告所為訴之追加，於法自無不
    合，應予准許。
二、原告主張：原告己○○、庚○○各自就讀國小三年級及國中
    時起，即與被告乙○○成為相交甚篤之好友，彼此更有同鄉
    之誼，詎被告乙○○明知其本人並無繁殖泰國蝦苗之技術，
    而僅曾在其親戚陳恪文指導下，偶然成功繁殖泰國蝦苗一次
    ，竟於民國97年1 月間，多次向原告己○○吹噓，訛稱其於
    96年間花費8 個多月之時間及金錢，自一位從事泰國蝦苗繁
    殖研究之親友，不露聲色學得確保泰國蝦苗繁殖成功之技術
    及祕訣，且在其故鄉即屏東縣里港鄉塔樓村試驗，於96年10
    月間，僅花費約1 個月之時間，即順利繁殖成功，獲利近50
    0 萬元云云。原告己○○在東海大學擔任教職，對此未加質
    疑，並對被告乙○○表示衷心恭賀其事業有成，被告乙○○
    遂順水推舟邀請原告己○○參與投資，事後復多次至原告己○○在台中市之住所及在屏東縣里港鄉之祖宅，與原告己○○討論投資事宜，終致原告己○○陷於錯誤，而同意參與投
    資，於97年1 月19日，在參加被告乙○○二女兒之婚宴時，
    交付合作金庫銀行永安分行簽發金額120 萬元之支票1 紙，
    再於97年1 月21日後、農曆正月初一（2 月7 日）前，交付
    同分行簽發金額40萬元之支票1 紙，合計交付160 萬元。迨
    97年2 月7 日前某日，原告己○○、庚○○一起參加國中同
    學會，被告乙○○趁機再向渠等訛稱其培育泰國蝦苗致勝之
    過程，並稱每期僅需1 個多月即可獲利，1 年至少可操作6
    期以上，其握有關鍵技術（在培育蝦苗之海水中加入適量之
    水泥粉），繁殖泰國蝦苗易如反掌，又稱與其2 名弟弟素有
    嫌隙，渠等自幼即為其好友，為人正直值得信賴，原告己○○已參與投資，希望原告庚○○亦能參與，渠等祇需負責出
    資，其餘執行操作均由其負責，盈餘40% 歸其取得，另60%
    則由渠等均分云云，復將渠等帶往其在坐落屏東縣里港鄉○○○段1861地號土地上所建養蝦池查看，致原告庚○○亦陷
    於錯誤，而決定參與投資，於97年2 月18日、97年2 月22日
    各匯款160 萬元及100 萬元予被告乙○○，另原告己○○亦
    於97年2 月22日再匯款100 萬元予被告乙○○。嗣於第一期
    （97年2 月19日至97年3 月20日）培育期間即將屆滿前，被
    告乙○○突然告知因其父即被告丙○○誤將過量之水泥粉泡
    入海水中，以致該期培育功敗垂成，第二期（97年4 月上旬
    至97年5 月上旬）必可回收成本，希望渠等再挹注資金，加
    倍擴大現有規模，俾產銷更為順暢云云，致渠等再陷於錯誤
    ，原告己○○因而於97年4 月2 日、97年4 月14日再匯款40
    萬元及60萬元予被告乙○○，原告庚○○亦於97年4 月14日
    再匯款100 萬元予被告乙○○。嗣後被告乙○○又以電話告
    知第二期培育失敗，至此渠等開始起疑，經多方查證結果，
    始發覺被告乙○○並未擁有其所自稱培育泰國蝦苗之關鍵技
    術，渠等原先同意出資之條件及基礎根本不存在，且其帳目
    不清，上開720 萬元投資款，竟於短短4 個月內即告花用罄
    盡，根本未用於培育蝦苗。被告乙○○完全不具有繁殖泰國
    蝦苗之能力，渠等誤信其有此能力而參與投資，對此當事人
    資格之錯誤，渠等得以意思表示錯誤為由予以撤銷，且被告
    乙○○係施用詐術致渠等陷於錯誤而參與投資，渠等亦得以
    被詐欺為由予以撤銷。渠等已於97年11月21日以新興郵局第
    813 號存證信函，對被告乙○○撤銷上開因錯誤及被詐欺所
    為之意思表示（被告乙○○於97年11月24日接受該存證信函
    ），被告乙○○受領上開投資款之法律上原因已不復存在，
    渠等自得依不當得利之規定請求其返還。又被告乙○○以詐
    欺之手式向渠等騙取上開投資款，渠等亦得依民法第184 條
    第1 項前段及後段之規定，請求被告乙○○賠償。其次，渠
    等向被告乙○○索討投資款遭拒後，轉向被告丙○○商談解
    決之道，被告丙○○得知後，除對渠等表示歉意外，並於97
    年5 月16日與渠等簽訂債務承擔同意書，就上開投資款720
    萬元，同意承擔其中560 萬元之返還義務，即同意返還原告
    己○○、庚○○各280 萬元，並願提供其所有坐落屏東縣里
    港鄉○○○段1861地號土地設定抵押作為擔保，惟嗣後被告
    丙○○亦翻悔而拒不履行還款及設定抵押之義務。依民法第
    179 條、第184 條第1 項前段、後段及第300 條免責的債務
    承擔之規定，渠等得請求被告丙○○加計法定遲延利息給付
    原告己○○、庚○○各280 萬元，並請求被告乙○○加計法
    定遲延利息給付原告己○○、庚○○各80萬元，爰請求先就
    民法第第184 條第1 項前段及後段之規定，擇一而為有利於
    渠等之判決，倘該兩項請求均無理由，再就民法第179 條部
    分為審判等情，並聲明：(一)被告丙○○應給付原告己○○、
    庚○○各280 萬元，及均自起訴狀繕本送達翌日起至清償日
    止，按週年利率百分之5 計算之利息。(二)被告乙○○應給付
    原告己○○、庚○○各80萬元，及均自起訴狀繕本送達翌日
    起至清償日止，按週年利率百分之5 計算之利息。(三)原告願
    供擔保，請准宣告假執行。
三、被告則以：被告乙○○於96年7 月間，獨自出資380 萬元，
    在坐落屏東縣里港鄉○○○段1861地號土地上，興建A 、B
    兩棟養殖場，每棟各有19個養殖池，並於96年10月底繁殖泰
    國蝦苗成功，獲利約500 萬元。嗣後原告己○○、庚○○同
    意投資而加入與被告乙○○合夥，並自97年1 月起陸續出資
    各360 萬元，兩人合計720 萬元，其中240 萬元係用以分擔
    被告乙○○於96年7 月間興建A 、B 兩棟養殖場之費用，另
    300 萬元係用於興建O 、K 兩棟新養殖場，其餘180 萬元則
    係作為繁殖蝦苗之費用。興建O 、K 兩棟新養殖場實際花費
    4,310,940 元，繁殖蝦苗實際花費3,267,960 元，合計7,57
    8,900 元，連同興建A 、B 兩棟養殖場之費用380 萬元共11
    ,378,900元，扣除原告之出資額720 萬元，被告乙○○亦虧
    損約400 萬元，由此可見被告乙○○並無詐欺原告之情形，
    亦未受有何利益。又被告乙○○雖擁有繁殖泰國蝦苗之技術
    ，但成功與否仍受天候及運氣等因素所影響，並非每次繁殖
    均可成功，原告均為高級知識份子，理應瞭解投資有一定之
    風險，被告乙○○未曾傳達原告任何不實之訊息，原告投資
    被告乙○○繁殖泰國蝦苗，完全係出於渠等之自由意志所決
    定，難謂係受被告乙○○詐欺所致，亦難謂有何意思表示錯
    誤可言。原告雖於97年11月21日寄發存證信函予被告乙○○
    ，以被詐欺為由撤銷與被告乙○○間合夥之意思表示，惟被
    告乙○○對原告既無詐欺之情事，渠等所為撤銷之意思表示
    ，自難謂為合法，且原告在上開存證信函中，並未以意思表
    示錯誤為撤銷之理由，亦難謂被告乙○○與原告間之合夥關
    係，已因原告撤銷錯誤之意思表示而歸於消滅。其次，被告
    丙○○雖於97年5 月16日與原告簽訂債務承擔同意書，承擔
    被告乙○○應返還原告己○○、庚○○之債務各280 萬元，
    惟如上所述，被告乙○○並無依侵權行為或不當得利法律關
    係對原告負賠償或返還責任可言，則依民法第304 條第1 項
    前段規定，被告丙○○自得以此對抗原告，而不必再對原告
    負何給付責任等語，資為抗辯，並聲明：(一)原告之訴及假執
    行之聲請均駁回。(二)如受不利之判決，被告願供擔保請准宣
    告免為假執行。
四、原告己○○、庚○○與被告乙○○合夥，由被告乙○○負責
    在坐落屏東縣里港鄉○○○段1861地號土地上繁殖泰國蝦苗
    ，原告己○○於97年1 至4 月間出資360 萬元，原告庚○○
    亦於97年2 至4 月間出資360 萬元，該720 萬元出資均交付
    被告乙○○使用，惟嗣後被告乙○○向原告告稱兩期繁殖泰
    國蝦苗均歸失敗，原告之投資款已無所剩，原告與被告即乙○○之父丙○○商談結果，被告丙○○於97年5 月16日與原
    告簽訂債務承擔同意書，承擔被告乙○○部分債務，同意由
    其負責返還原告己○○、庚○○各280 萬元，惟迄今仍未履
    行之事實，為兩造所不爭執，並有支票申請書（代收入傳票
    ）、匯款申請書、匯款申請書回條聯、匯款回條、帳冊及債
    務承擔同意書等件附卷可稽。
五、本件爭點為：(一)原告以當事人之資格錯誤為由撤銷合夥之意
    思表示，是否於法有據？(二)原告於97年11月21日寄發之存證
    信函，是否已合法撤銷合夥之意思表示？(三)被告乙○○是否
    因詐欺而應依民法第184 條第1 項規定對原告負侵權行為損
    害賠償責任？茲論述如下：
(一)、關於養殖泰國蝦之相關事宜，經本院向行政院農業委員會水
    產試驗所函查結果，略謂：「．．．養殖泰國蝦須熟悉泰國
    蝦習性及蝦苗變態過程，技術養成時間依個人平日對泰國蝦
    之了解及觀察能力而異，無一定之時程。泰國蝦培育蝦苗每
    一週期約40天，需自行摸索或有經驗師傅教導數批次後始能
    上手。．．．培育泰國蝦苗過程應力求水質之穩定，不宜巨
    大的變化，故溫度之恆定（30～32度C ）、10～12ppt （千
    分之）適合鹽度之半淡鹹水以及水中氨氮管理得宜，才能使
    蝦苗舒適成長。．．．通常泰國蝦苗培育鹽度在10～12ppt
    ，水質PH（酸鹼值）維持在8 左右較適宜。水泥為強鹼性，
    約20噸的海水若施以數公斤的水泥（1/3 袋），其PH值已超
    過蝦苗耐受範圍，另釋出之物質是否會形成泰國蝦原鄉海灣
    之水質有待查證。．．．蝦苗培育水施用水泥並無相關研究
    資料可參考。．．．常態蝦苗培育之水質管理，應施用人工
    餌料適度換水或使用循環水處理以維持水質正常。．．．泰
    國蝦疾病盛行，蝦苗培育之原敗關鍵在於是否有健康之種蝦
    、良好之防疫、適當投餵、良好水質管理，一般從未有獨立
    操作經驗之新手若無師傅指導難以成事」等語，有行政院農
    業委員會水產試驗所98年11月20日農水試技字第0982231246
    號函在卷可憑（見本院卷第213、214頁）。
(二)、被告乙○○陳稱：「（你從什麼時候開始培育蝦苗？）96年
    10月初。．．．（在你開始培育蝦苗之前從事何職業？）開
    設小吃店。．．．（你培育泰國蝦所需要的設備有哪些？）
    主要要有蝦池蓋，四周先蓋4 、5 公尺高的矮牆，上面覆蓋
    透明的塑膠布，塑膠布上方約4 、5 台尺的地方再蓋遮陽棚
    。（你搭蓋這些設備花費多少錢？）我父親貸款200 萬元給
    我使用，我自己出資180 萬元，全部都花費完畢，不過這些
    錢都是包括培育的材料跟開支。．．．（你培育蝦苗的池子
    要放入海水？）是的。（要不要加淡水？）要，約一半一半
    。（是不是還要加入水泥？）我第一次在海水加淡水之後有
    添加一點點水泥存活率很高，所以以後就繼續添加。（所以
    你有向原告講添加水泥是你所掌握的關鍵技術？）我沒有對
    原告這樣講。．．．（你培育蝦苗的成敗關鍵在於什麼步驟
    ？）看天氣跟溫度。．．．（在原告投資之前你養了一期賺
    了大約500 萬元？）大約400 多萬元。（這400 多萬元是扣
    除你所投入的380 萬元？）硬體的部分不算還賺400 多萬元
    ，硬體部分的成本應逐年分攤。．．．（你這一期培育成功
    的蝦苗共多少隻？）大約2 千萬隻多一點點。（你一隻蝦苗
    賣多少錢？）2 角5 分。．．．（何時習得泰國蝦的養殖？
    ）在陳恪文那邊向他學習。（實際操作養殖年資？）就只有
    96年10月間那次。（成功的次數就只有那一次碼？）是的。
    」（見本院98年6 月19日言詞辯論筆錄）可見，被告乙○○
    僅有一次繁殖泰國蝦苗之經驗，且該次販賣其所繁殖之泰國
    蝦苗僅得款500 萬元多一點（0.25×20,000,000＝5,000,00
    0 ），扣除成本，是否如其所稱獲利400 多萬元？實不無疑
    問。
(三)、證人陳恪文證稱：「（被告乙○○有無去過你那裏跟你學習
    養殖培育泰國蝦苗的技術？）有往來到我住處找我，但沒有
    向我學習該項技術。（你有無跟被告乙○○一起做過培育蝦
    苗的事業？）第一期培育蝦苗跟建設我有幫忙。（所謂的第
    一期是否在96年10月間？）是。．．．（這段培育期間被告
    乙○○有無參與養殖？）我是技術性，我有指導乙○○，他
    按照我的指示去做，他不懂如何養殖。（合作期間如何拆帳
    ？）約定硬體是由被告乙○○負擔，我提供技術，如果培育
    成功售出獲利，我抽三成，我不必負擔任何成本。（據被告
    乙○○所說，這一次他賺了4 百多萬元，你有無拿到任何盈
    餘？）40萬元。．．．（A 棟及B 棟的建築費用多少？）大
    約250 萬元，實際金額我不知道，但相距不會太遠。．．．
    （養殖的海水是否需要加入水泥？）不可以加入水泥。．．
    ．（養蝦的的利潤如何？）如果養殖成功利潤很高，可能高
    達10倍，如果失敗就血本無歸。」（見本98年6 月19日言詞
    辯論筆錄）依此，證人陳恪文依約定既應取得獲利之3 成，
    而被告乙○○又僅給付其40萬元，則被告乙○○實際獲利應
    不足140 萬元，其宣稱獲利400 多萬元或約500 萬元云云，
    顯屬跨大不實。又被告乙○○僅曾在證人陳恪文指導下，培
    育泰國蝦苗一次，並幸運獲得成功，如前引行政院農業委員
    會水產試驗函所述，被告乙○○實難有獨立操作而獲得成功
    之機會，且被告乙○○自稱成敗關鍵要看天氣跟溫度，證人
    陳恪文亦證稱繁殖成功利潤極高，可能高達10倍，足見其失
    敗之可能性及風險亦極高，被告乙○○顯然係以原告之出資
    從事極端冒險之行為，倘成功其可坐享豐裕利潤之分配，若
    失敗則悉由原告承擔損失，對其毫無損害。其次，被告乙○○興建A 、B 兩棟養殖場，不過花費約250 萬元，卻由原告
    己○○、庚○○一次分攤240 萬元，由其收回原先所投入之
    成本，而非「逐年分攤」，謂非詐騙原告己○○、庚○○，
    孰能置信？
(四)、證人即原告己○○之妻鄭淑援證稱：「96年間被告乙○○會
    不定期到台中找我先生，主動告知他做成功一期泰國蝦的培
    育，賺了五百萬元，想要把這個投資好處跟我先生分享，所
    以邀請我先生加入培育的工作，乙○○很自信的說他有技術
    ，培育一期只要一個月，獲利很高，所以他出技術我們出資
    本。．．．他起初說一期操作費大約我們要出資40萬元，後
    來又說他前面蓋的硬體設施我們也要分擔120 萬元。．．．
    （後來庚○○加入為何又要負擔最初的硬體設施的費用？）
    他說他最初的硬體設備花費了240 萬元。（增建O 、K 棟硬
    體設施被告乙○○有無事先告知原告？）他有告知，原告並
    不贊成，因為沒有成功過，我們認為擴充設備沒有道理，乙○○請我們要相信他，表示他有技術硬是做下去。．．．（
    乙○○有無告訴你們他養蝦的關鍵技術是什麼？）他說養蝦
    的技術不要讓別人知道，他會在蝦池放水泥下去。．．．（
    在你們知道兩次投資都失敗之後被告（乙○○）還有無要求
    你們匯款給他？）有，我跟我先生在烏日高鐵跟朋友見面的
    時候，乙○○打電話給我先生，說將有250 萬隻蝦苗要出貨
    ，每隻售價2 角5 分到3 角，請我先生繼續匯錢給他，他要
    繼續操作，這是97年6 月下旬的事情。」（見98年9 月18日
    言詞辯論筆錄）投資泰國蝦苗培育之風險極高，獲利亦極高
    ，已據前述，被告乙○○不顧原告之反對，執意增建O 、K
    兩棟養蝦場，無非意在擴大養殖規模，倘成功則其分配之利
    潤愈高，若失敗則於其亦無損害，不啻以原告之金錢進行豪
    賭？且其於培育兩期失敗，已由其父即被告丙○○出面同意
    承擔部分債務後，仍捏造有250 萬隻蝦苗將出售之不實事實
    ，意圖再向原告己○○騙取金錢，益見本件其確有詐欺原告
    之情事無疑。
(五)、被告乙○○負責本件操作泰國蝦苗培育工作，每月支領薪資
    4 萬元，且除僱用丁○○外，另僱用其女甲○○及其在台北
    開設小吃店時所僱用之員工戊○○，每月薪資各3 萬元，並
    供應伙食之事實，為被告乙○○所不爭執，並經證人丁○○
    、甲○○、戊○○證稱屬實（見本院98年8 月4 日言詞辯論
    筆錄），復有帳冊之記載可稽。被告乙○○以技術或勞務出
    資，卻支領薪資，且又以原告之投資款，僱人從事其原應負
    責操作之工作，而減少其應付出之勞務，亦可佐證其確有詐
    欺原告之情事。
(六)、按民事法上所謂詐欺，係謂欲相對人陷於錯誤，故意示以不
    實之事，令其因錯誤而為意思表示，且不以積極之欺罔行為
    為限（最高法院18年上字第371 號及33年上字第884 號判例
    意旨參照）。被告乙○○僅曾在陳恪文指導下，培育泰國蝦
    苗一次，幸運獲得成功，經驗淺薄，對於泰國蝦苗之培育一
    知半解，尚在新手階段，並明知除技術之外，天氣及溫度之
    不確定因素，對於培育成功與否有重大影響，投資泰國蝦苗
    培育，獲利雖高，風險亦高，且其僅有之一次培育經驗，獲
    利並未高達400 多萬元，竟誇大其詞，向原告告稱其握有培
    育泰國蝦苗之技術，培育一次即獲利約500 萬元，又未確實
    告知而隱瞞實際上存在之高度風險，致原告誤信渠等之投資
    將可獲得極高利潤，而投資鉅款合夥從事泰國蝦苗之培育，
    被告乙○○儘可在幸運成功時坐享分配利潤之好處，失敗時
    則毋須負責，而悉由原告承擔其損失，自難謂非詐欺。被告
    乙○○復利用原告之外行，以渠等之投資取回其原先興建養
    殖場所花費之240 萬元，且在僅以技術或勞務出資之情形下
    ，支領每月高達4 萬元之薪資，並以原告之投資款僱用他人
    分擔其應付出之勞務，不論培育成功與否，被告乙○○均已
    獲利在先，益難謂無詐欺之情事。按故意以背於善良風俗之
    方法加損害於他人者，負損害賠償責任，民法第18 4條第1
    項後段定有明文。詐欺乃故意以背於善良風俗之方法加損害
    於他人之典型案例，在經依法撤銷前，如已受有實際損害，
    自得依民法第184 條第1 項後段規定，請求損害賠償（最高
    法院42年台上字第490 號判例、67年度第13次民事庭庭推總
    會會議決定及77年度台上字第467 號判決意旨參照）。依此
    ，原告己○○、庚○○自得依民法第184 條第1 項後段規定
    ，各向被告乙○○請求賠償360 萬元。又第三人與債權人訂
    立契約承擔債務人之債務者，其債務於契約成立時，移轉於
    該第三人，民法第300 條定有明文。被告丙○○於97年5 月
    16 日 與原告訂立契約，承擔上開被告乙○○對原告己○○
    、庚○○所負債務各280 萬元，已據前述，則原告己○○、
    庚○○自得各向被告丙○○請求給付280 萬元，並就未經承
    擔部分，各向被告乙○○請求給付80萬元。
六、綜上所述，本件原告己○○、庚○○依民法第184 條第1 項
    後段規定及債務承擔之法律關係，各請求被告丙○○給付28
    0 萬元，各請求被告乙○○給付80萬元，及均自起訴狀繕本
    送達翌日（即98年1 月13日）起至清償日止，按週年利率百
    分之5 計算之利息，為有理由，應予准許。原告依上開規定
    為請求，既屬有理由，其依民法第184 條第1 項前段為請求
    部分，乃選擇的訴之合併，自無再加審究之必要，其後位依
    民法第179 條為請求部分，亦因先位之請求為有理由，而無
    再加審究之必要。兩造各陳明願供擔保，請准宣告假執行或
    免為假執行，經核均無不合，爰分別酌定相當之擔保金額，
    併准許之。又本件事證已臻明確，兩造其餘攻擊防禦方法，
    於判決結果不生影響，爰不一一論述，併此敘明。
七、據上論結，本件原告之訴為有理由，依民事訴訟法第78條、
    第85條第1 項但書、第390 條第2 項、第392 條第2 項、第
    3 項，判決如主文。
中    華    民    國    99    年    5     月    31    日
                    民事第一庭    法  官  春生
正本係照原本作成。
如不服本判決，應於收受送達後20日內向本院提出上訴書狀，其
未表明上訴理由者，應於提出上訴後20日內向本院補提理由書狀
（均須按他造當事人之人數附繕本）。
中    華    民    國    99    年    6     月    4     日
                                  書記官  蘇雅慧

司法院資訊處製作；財團法人民間司法改革基金會備份。
